【裁判字號】    99,易,838
【裁判日期】    990630
【裁判案由】    詐欺
【裁判全文】
臺灣高雄地方法院刑事判決               99年度易字第838號
公  訴  人  臺灣高雄地方法院檢察署檢察官
被      告  乙○○
上列被告因詐欺案件，經檢察官提起公訴（98年度偵緝字第2895
號），本院判決如下：
    主  文
本件管轄錯誤，移送於臺灣臺南地方法院。
    理  由
一、公訴意旨係以：被告林秀卿於民國96年5 月22日至新竹縣竹
    北市○○○路60號竹北郵局，申辦局號：0000000 號、帳號
    ：0000000 號帳戶使用，本應將前述帳戶之存摺及提款卡妥
    善保管且不得交付他人違法使用，且明知若將自己金融機構
    帳戶提供他人使用，依一般社會生活之通常經驗，本可預見
    將成為不法集團收取他人受騙款項之用，而幫助他人從事詐
    欺犯罪，竟仍容任所提供之帳戶可能被實施詐欺取財犯罪之
    不確定故意，將其前揭帳戶之存摺、提款卡及密碼等物，於
    不詳時地，以不詳代價，交付予姓名年籍不詳之詐騙集團成
    員，供其所屬集團作為提款、轉帳及匯款之用，幫助該犯罪
    集團向他人詐取財物。上開詐騙集團成員於取得被告之帳戶
    資料後，即與其所屬詐騙集團成員共同基於意圖為自己不法
    所有之犯意聯絡，由該集團之成員自稱「軍隊輔導長」，於
    同年5 月24日某時許，撥打電話予被害人甲○○，佯稱其正
    在軍中服役之子林棠常因在KTV 與人打架鬧事，須賠償對方
    金錢，並有自稱被害人家長之人與甲○○聯繫，要求被害人
    至金融機構匯款至其指定之帳戶內，致被害人因誤信前揭事
    項而陷於錯誤，於同日匯款新臺幣（下同）11萬6,667 元至
    前開被告申設之帳戶後，始知受騙。因認被告涉犯刑法第30
    條第1 項前段、第339 條第1 項幫助詐欺取財罪嫌云云。
二、按案件由犯罪地或被告之住所、居所或所在地之法院管轄；
    無管轄權之案件，應諭知管轄錯誤之判決，並同時諭知移送
    於管轄法院，且得不經言詞辯論為之，刑事訴訟法第5 條第
    1 項、第304 條、第307 條分別定有明文。又所謂被告所在
    地，係指被告起訴當時所在之地，且以函送審判之起訴書正
    本送達法院收發室之日期為準；而所謂犯罪地，參照刑法第
    4 條之規定，解釋上自應包括行為地與結果地兩者而言，此
    有司法院院解字第3825號解釋、臺灣高等法院暨所屬法院65
    年度法律座談會刑事類第78號法律問題、最高法院72年台上
    字第5894號判例要旨可資參照。又刑法上詐欺罪之成立，以
    意圖為自己或第三人不法所有，以詐術使人將本人或第三人
    之物交付為要件，亦即以本人交付其物為犯罪結果；而詐欺
    罪之既、未遂與否，又以犯罪行為人有無取得本人之財物作
    為判斷基準，則「被害人遭詐騙匯款匯入地」及「犯罪行為
    人取款地」，均應認為係犯罪行為結果發生地。再參諸我國
    刑法就幫助犯言，係從屬於正犯而成立，以正犯已經犯罪為
    要件，故幫助犯並非其幫助行為一經完成，即成立犯罪，必
    其幫助行為或其影響力持續至正犯實施犯罪始行成立，有關
    追訴權時效，告訴期間等，亦自正犯完成犯罪時開始進行，
    至於法律之變更是否於行為後，有無刑法第2 條第1 項所定
    之新舊法比較適用，亦應以該時點為準據（最高法院96年度
    台非字第312 號判決意旨參照），是幫助犯應以「幫助地」
    及「正犯之犯罪行為地及結果發生地」為犯罪地。
三、經查：本案幫助詐欺案件係於99年1 月19日繫屬於本院，有
    臺灣高雄地方法院檢察署99年1 月18日雄檢惠寒98偵緝2895
    字第00 963號函上本院刑事科收案戳章在卷可證，依上開說
    明，自應以當時被告之住所、居所或所在地作為判斷本院有
    無管轄權之依據。查被告林秀卿自98年12月4 日起設籍於臺
    南縣新化鎮拔林219 號之16，有法務部戶役政連結作業系統
    個人基本資料查詢結果1 紙在卷為憑（見本院99年度易字第
    838 號卷第8 頁），被告於本院亦供稱伊自96年8 月份出車
    禍後，搬到臺南等語（見同上本院卷第16頁）；此外，檢察
    官於99年1 月18日起訴繫屬本院時，被告並未在臺灣高雄女
    子監獄、臺灣高雄第二監獄執行或於臺灣高雄看守所羈押，
    亦有臺灣高等法院被告前案紀錄表及臺灣高等法院在監在押
    全國紀錄表各1 份附卷可稽，足認本案起訴時，被告之住、
    居所及所在地均非在本院轄區。又依起訴書犯罪事實欄所載
    ，被告上開郵局帳戶之設立地點係在「新竹縣竹北市○○○
    路60號」竹北郵局（見起訴書第1 頁），被告於偵查及本院
    辯稱其所有之上開帳戶係在新竹逛花市時遺失等語（見臺灣
    高雄地方法院檢察署98年度偵緝字第28 95 號卷第22至23頁
    、同上本院卷第23頁），並有臺灣郵政股份有限公司新竹郵
    局96年6 月21日竹營字第0960100559號函檢送之林秀卿0000
    00-0號存簿儲金帳戶立帳申請書影本及交易詳情1 份附卷可
    考（見警卷第2 至5 頁），則無證據證明被告提供帳戶幫助
    詐欺集團詐欺被害人之幫助地在本院轄區。另據被害人甲○
    ○於警詢中陳稱：伊於96年5 月24日6 時許，在位於臺北市
    大安區○○○路○ 段53巷臨5 號家中接獲詐騙電話，而至臺
    北台塑郵局臨櫃現金匯款116667元等語（見警卷第14至15頁
    ），有郵政國內匯款執據1 紙附卷可佐（見警卷第21頁），
    而被害人甲○○上開匯款地點為臺北市松山區○○○路，有
    臺北市警察局大安分局和平東路派出所受理詐騙帳戶通報警
    示簡便格式表紙在卷為憑（見警卷第19頁）。又無證據足認
    詐騙集團成員係自高雄地區撥打電話向被害人甲○○行騙，
    或在高雄地區取款等情，應認詐欺正犯之犯罪行為地及結果
    地均與本院轄區無涉。
四、綜上所述，因無證據證明本件犯罪行為地、結果地，或於繫
    屬本院之際，被告之住所地、居所地、所在地屬本院管轄範
    圍，本院就被告上述幫助詐欺取財案件自無管轄權，檢察官
    誤向本院提起公訴，於法自有未合，爰不經言詞辯論，逕為
    諭知管轄錯誤之判決，並移送於有管轄權之臺灣臺南地方法
    院。
據上論結，應依刑事訴訟法第304條、第307條，判決如主文。
中    華    民    國    99    年    6     月    30    日
                  刑事第六庭  審判長法  官  李璧君
                                    法  官  曾仁勇
                                    法  官  曾鈴
以上正本證明與原本無異。
如不服本判決應於收受送達後10日內向本院提出上訴書狀，並應
敘述具體理由；如未敘述上訴理由者，應於上訴期間屆滿後20日
內向本院補提理由書（均須按他造當事人之人數附繕本）「切勿
逕送上級法院」。
中    華    民    國    99    年    6     月    30    日
                                    書記官  李月君

司法院資訊處製作；財團法人民間司法改革基金會備份。
